【裁判字號】    99,消債抗,39
【裁判日期】    990414
【裁判案由】    聲明異議(消債)
【裁判全文】
臺灣板橋地方法院民事裁定            99年度消債抗字第39號
抗  告  人  遠東國際商業銀行股份有限公司
法定代理人  甲○○
抗  告  人  中國信託商業銀行股份有限公司
法定代理人  乙○○○○
相  對  人  丙○○
上列抗告人依消費者債務清理條例聲明異議事件，對於中華民國
99年3月10日本院98年度執事聲字第42號裁定提起抗告，本院裁
定如下：
    主      文
原裁定廢棄。
抗告費用由相對人負擔。
    理      由
一、抗告意旨略以：
  (一)抗告人遠東商業銀行股份有限公司主張：
    1.更生方案之公允性為不確定之法律概念，本件更生事件之
      清償成數雖非公允與否之必然標準，惟債務清理事件之目
      的本在處理債權人及債務人間之權利義務關係，債務人還
      款之金額自係各債權人關切之核心，依此可知，清償比例
      應為更生方案公允性判斷時，不可或缺之要素。原審完全
      未予審酌，不能為抗告人所信服。再觀本條例第142 條之
      規定，債務人進入清算程序，於有擔保債權人之普通債權
      人仍須受有各自債權百分之20以上之清償後，未清清償之
      債務方有免責之可能；由前開規定可知，立法者亦同意更
      生或清算之清償乘數，得為公允與否之判斷標準。原審所
      認可之更生方案僅達全體無擔保債權之6.44% ，則債務人
      履行更生方案後，即得排除適用本條例第142 條之規定，
      除牴觸該條立法目的外，亦完全忽視債權人合法取得之債
      權利益，與本條例第1 條所定，保障債權人合法受償之公
      允性立法目有違。
    2.依民法第1084條之規定，父母對於未成年子女有保護及教
      養之權利與義務，其立法目的，除在免除父母之任一方恣
      意拋棄外，亦在闡明未成年子女之教養義務應由父母雙方
      共同履行，最高法院之見解並認，除父母之一方死亡或其
      他客觀上之不能履行扶養義務之事實原因外，不因各案當
      事人在事實上無扶養能力而得免除。則扶養義務雖得因當
      事人之能力而調整，然終不得完全免除之。本案債務人之
      配偶因個人積欠大筆債務，即未負擔扶養未成年子女之義
      務，而由同樣積欠債務無法清償債務人全數承擔，實非合
      理，亦已牴觸民法之規定。
    3.民法第184 條第2 項規定父母對未成年子女之扶養義務，
      於子女成年後自然解除，故債務人之子女縱在成年後繼續
      就學，仍得藉就學貸款及半工半讀之管道自行負擔相關支
      出。原審逕以一般父母負擔成年子女生活費之情形，認債
      務人仍有負擔子女成年後費用之主張，除與一般社會之經
      驗法則不符外，亦已悖離民法有關父母扶養義務之規定。
    4.消費者債務清理條例施行細則第27條之規定，係在規範債
      務人所提之更生方案超過6 年者，應主動於更生方中載明
      為何須超過6 年履行期間之真正原因，使各債權人知悉履
      行期延長之原因，如原因不當或無理由者，於法院認可後
      ，各債人並得依此就更生方案提起異議。立法目的係為保
      障債權人之債權利益，故原審所認，債務人之更生期間係
      以6 年為原則，如無不能履行之可能，即不得令其延長為
      8 年，除不符消費者債務清理條例施行細則第27條之立法
      目的外，關於該施行細則見解亦因牴觸消費者債務清理條
      例第1 條保障債權人公平受償之規定而無效。
    5.抗告人前已對債務人所提之更生方案表示意見並提出異議
      ，然原審裁定未加詳酌，不僅債權人之權益受有衝擊，整
      體金融秩序及社會視聽亦難匡正，顯有違消費者債務清理
      條例第1 條之立法目的，為此提起本件抗告，聲明請求鈞
      院廢棄原裁定等語。
  (二)抗告人中國信託商業銀行股份有限公司主張：
    1.債務人每月收入為薪資22,000元、全勤獎金1,000 元、兒
      少補助2,800 元，如依行政院主計處公告每人每月最低生
      活費標準10,792元，計算其自己及依法應受扶養者所必需
      生活費用，則債務人每月生活支出應不足6,576 元，更生
      方案顯有履行之困難。且經查兒少補助之對象僅限未滿18
      歲之兒童及青少年，債務人之兒女於債務人更生方案履行
      期間皆滿18歲，則每月2,800 元之補助將無法列入每月可
      支配所得中，債務人之扶養義務如應繼續，更生方案更無
      履行之可能。依消費者債務清理條例第63條第1 項第8 款
      之規定，不應認可其更生方案。
    2.債務人2 名子女現年分別為17歲、15歲，於3 至5 年後皆
      已成年，客觀上已具有謀生能力，縱有受扶養人之需要參
      酌債務人身負巨債且收入有限，生活開銷本應與一般人不
      同，故其更生方案履行期間之子女扶養費用，應依民法第
      1119條之規定，待子女成年後採階段性減少扶養支出，並
      用以清償債務，方屬公允、妥適。
    3.本件債務人更生方案之清償比例僅6.44%，共可免除3,136
      ,487元債務，難對社會不當奢侈消費致衍生高額債務之人
      有所警惕，除有失公允，並有違消費者債務清理條例立法
      意旨。故本件更生方案無履行之可能，亦非公允，爰於法
      定期間內提出抗告等語。
二、按「債務人有薪資、執行業務所得或其他固定收入，法院認
    更生方案之條件公允者，得不經債權人會議可決，逕依債務
    人之聲請或依職權以裁定認可更生方案。」、「有下列情形
    之一者，法院不得為前項之認可：一、債務人於七年內曾依
    破產法或本條例規定受免責。二、有前條第一項各款情形之
    一。三、無擔保及無優先權債權受償總額，顯低於法院裁定
    開始更生程序時，依清算程序所得受償之總額。四、無擔保
    及無優先權債權受償總額，低於債務人聲請更生前二年間，
    可處分所得扣除自己及依法應受其扶養者所必要生活費用之
    數額。」，消債條例第64條第1 、2 項定有明文。依上開規
    定，法院得逕以裁定認可更生方案者，除債務人有薪資、執
    行業務所得或其他固定收入外，尚須該更生方案之條件公允
    。而所謂「條件公允」應先由形式上，次由實質上，再就整
    體上考量更生方案內容對全體債權人是否公允，在債權人間
    是否具平等性，倘更生方案條件非屬公允，法院即不得對該
    更生方案裁定逕予認可。
三、本件債務人聲請更生，前經本院以98年度消債更字第305 號
    民事裁定開始更生程序在案，有上開裁定在卷可參，而聲請
    人自陳每月平均薪資所得約為22,000元，另有全勤補助每月
    1,000 元及兒少補助2,800 元，每月可支配所得為25,800元
    （見本院98年度司執消債更字第592 號卷第110 頁），堪認
    相對人確有固定收入之情形。本院裁准開始更生程序後，相
    對人提出每月為1期，每期清償3,000元，清償期6 年，共72
    期，清償總額216,000元，清償成數約為6.44%之更生方案。
    本院司法事務官以相對人之每月基本薪資扣除每月清償金額
    後，剩餘之金額已不足維持基本生活，而認債務人已竭盡其
    能力清償債務，又查無同條例第63條第1 項不認可之消極事
    由存在，認該更生方案係公允適當且可行，予以認可。
四、然查：
  (一)相對人於更生方案所表明之每月必要支出（見本院98年度司
    執消債更字第592 號卷第110 頁），除房租14,000元、水費
    500元、電費1,000元、瓦斯費600元、膳食費2,200元、子女
    之交通及在校餐費2,960元，共計21,260元外，並未提出有
    支出其他必要生活費用之證明。則相對人每月可支配所得
    25,800元，扣除其所主張之生活必要支出後，可供清償之餘
    額應為4,540元。再參諸聲請人於本院98年度消債更字第305
    號更生事件中，於陳報書狀亦表示每月得清償3,000至5,000
    元（見該卷第41頁陳報狀參照），足徵相對人每月可清償之
    數額仍有可能高於其所提出之3,000元。更生方案之清償數
    額，是否已盡其最大之努力及誠意，並非無疑。
  (二)依本條例第53條第2 項第3 款規定：「最終清償期，自認可
    更生方案裁定確定之翌日起不得逾6 年。但有特別情事者，
    得延長為8 年」，原裁定以債務人未表示其有無法於6 年內
    清償之特別情事，而認更生方案之6 年清償期並無不當，亦
    不得命相對人將其所提更生方案任意延長，固非無據。然依
    行政院主計處公告之98年度台北縣每人每月最低生活費用10
    ,792元，及98年度綜合所得稅扶養免稅額每人每月6,833 元
    計算，相對人與2 名未成年子女之每月必要支出用為24,458
    元，更生方案所主張之每月生活必要支出21,260元，顯已低
    於上述標準，更生方案之履行有相當程度之困難，相對人非
    不得以之為特別情事，延長更生方案之清償期限，並降低每
    月清償數額，以求增加清償總額，同時增加更生方案之可行
    性。故相對人依本條例之規定，雖無延長更生方案最終履行
    期之義務，惟延長與否已影響更生方案之可行及清償之總額
    ，法院非不得依上情審酌其清償債務之努力及誠意。
  (三)依本條例之立法目的可知，更生程序除賦與債務人重建經濟
    生活之機會外，亦在保障債權人於更生程序中，債權獲償之
    最大可能性暨公平性，本件相對人所提之更生方案，清償總
    額僅為債權總額之6.44% ，已屬偏低，影響債權人受償之權
    益非微，更生方案是否已盡相對人之最大償債能力，實屬清
    償方案是否公允之重要衡量依據，有詳加調查之必要。原審
    就此既有未及審酌逕認本院司法事務官裁定認可該更生方案
    並無違誤，而裁定駁回抗告人之異議，尚有未洽，抗告人主
    張更生方案並非公允，即非全無理由，爰將原裁定予以予廢
    棄，發回原法院更為處理。
五、據上論結，本件抗告為有理由，爰依消費者債務清理條例第
    11 條第2項、第15條，民事訴訟法第495條之1第1項、第450
    條、第95條、第78條，裁定如主文。
中    華    民    國    99    年    4    月    14   日
                  民事第三庭審判長法  官  朱耀平
                                  法  官  邱靜琪
                                  法  官  張紫能
以上正本證明與原本相符
本裁定不得再抗告
中    華    民    國    99    年    4    月    14   日
                                  書記官  蔡佳容

司法院資訊處製作；財團法人民間司法改革基金會備份。
